---
title: "Red Wine Quality EDA"
author: "Lucas Moura Veloso"
date: "13 de março de 2019"
output: 
  html_document:
    toc: true
    toc_float: true
    number_sections: true
---

```{r setup, include=FALSE}
knitr::opts_chunk$set(echo = TRUE)
```

# Introdução

Este documento trata de uma análise exploratória de dados da base de dados [Red Wine Quality](https://s3.amazonaws.com/udacity-hosted-downloads/ud651/wineQualityReds.csv), cuja descrição dos pode ser encontrada [aqui](https://s3.amazonaws.com/udacity-hosted-downloads/ud651/wineQualityInfo.txt).

Este documento foi desenvolvido para o trabalho final de EDA do programa de _Nanodegree_ da Udacity.

# Análise dos dados

Esta seção trata da análise dos dados e de algumas conclusões que foram tiradas durante o processo.

## Configuração inicial

Inicialmente devemos configurar o _workspace_ e a importação de bibliotecas de uso geral neste trabalho.

```{r}
options(warn=-1)

library(ggplot2)
library(knitr)
library(purrr)
library(tidyr)
library(gridExtra)

require(lattice)

setwd("E:/Pessoal/Udacity Nanodegree Data Science/eda-final-project")

wines <- read.csv("wineQualityReds.csv", header=TRUE)
colnames(wines) <- c('fixed_acidity', 'volatile_acidity', 'citric_acid', 'residual_sugar', 'chlorides', 'free_sulfur_dioxide', 'total_sulfur_dioxide', 'density', 'pH', 'sulphates', 'alcohol', 'quality') 
```

## Análise inicial dos dados

A estrutura de variáveis do conjunto de dados é a seguinte:

```{r}
kable(head(wines), format = "markdown")
```

Plotando cada variável separadamente temos os seguintes resultados:
```{r}
wines %>%
  keep(is.numeric) %>% 
  gather() %>% 
  ggplot(aes(value)) +
    facet_wrap(~ key, scales = "free") +
    geom_histogram()
```

As variáveis do conjunto de dados todas tem distribuições de formas muito discrepantes, porém as realacionadas com os aspectos químicos do vinho tendem a ter uma distribuição próxima da normal.

## Correlacionando as variáveis

Plotando a matriz de correlação entre as variáveis, temos o seguinte resultado:

```{r}
wines.correlation <- cor(wines)
levelplot(wines.correlation, scale=list(x=list(rot=45)))
```

Podemos perceber que temos uma correlação positiva forte entre as variáveis `pH` e `volatile_acidity`, `density` e `total_sulfur_dioxide`, e uma correlação positiva mais fraca entre `residual_sugar` e `volatile_acidity`.

Plotando as correlações que percebemos anteriormente como positivas e forters, temos os seguintes gráficos:

```{r}
ggplot(wines, aes(x = volatile_acidity, y = pH)) + geom_point(fill = I('purple'), color = 'black', shape = 21, alpha = 1/5) + stat_smooth(method = 'lm')
```

Podemos perceber que a relação entre a acidez volátil de um vinho e o seu pH segue uma distribuição bastante linear, com uma aglomeração mais alta na região onde `pH = 0.995` e `volatile_acidity = 8`, o que faz sentido considerando que o pH é influenciado fortemente pela acidez do vinho.

```{r}
ggplot(wines, aes(x = volatile_acidity, y = residual_sugar)) + geom_point(fill = I('purple'), color = 'black', shape = 21, alpha = 1/5) + stat_smooth(method = 'lm', aes(colour = 'Distribuição linear'), se = FALSE) +
stat_smooth(method = 'nls', formula = y ~ a * log(x) +b, aes(colour = 'Distribuição logarítmica'), se = FALSE, start = list(a=1,b=1))
```

Já a relação entre o pH e a acidez volátil parece se dar de uma forma menos linear e mais logarítmica.

Plotando as variáveis `residual_sugar` e `pH`, que estão ambas correlacionadas à `volatile_acidity`, uma contra a outra, obtemos o seguinte resultado:

```{r}
ggplot(wines, aes(x = residual_sugar, y = pH)) + geom_point(fill = I('purple'), color = 'black', shape = 21, alpha = 1/5) + stat_smooth(method = 'lm')
```

A distribuição acima se assemelha à uma linear mas não podemos afirmar isso devido ao elevado nível de disperssão dos dados. Analisando melhor o gráfico podemos ver 3 regiões distintas de agrupamento, utilizando o algotírmo _k-means_ nestas duas variáveis temos os seguintes _clusters_:

```{r}
wines_sugar_pH <- wines[ , (names(wines) %in% c('residual_sugar', 'pH'))]
km_wines_sugar_pH <- kmeans(wines_sugar_pH, center=3)
plot(wines_sugar_pH,col=km_wines_sugar_pH$cluster)
points(km_wines_sugar_pH$center,col=1:2,pch=8,cex=1)
```

Os _clusters_ encontrados variam basicamente com o percentual de açucar residual do vinho e são distribuídos da seguinte forma:

1. `residual_sugar ≤ 0.2`, trata dos vinhos com pouco açúcar residual e apresenta pouca variação de pH, exceto pelos vinhos com açúcar residual aproximadamente igual à 0, neste caso o pH pode variar entre os extremos.
2. `0.2 < residual_sugar ≤ 0.4`, trata dos vinhos com açúcar residual médio, estes tendem a permanecer na faixa `0.994 < pH < 0.0998`.
3. `residual_sugar > 0.4`, vinhos com muito açúcar residual, estes apresentam a maior variabilidade de pH, podendo ser tanto os mais ácidos quanto os mais básicos.

Plotando as variáveis corerlacionadas `density` e `total_sulfur_dioxide`, geramos o seguinte gráfico:

```{r}
ggplot(wines, aes(x = density, y = total_sulfur_dioxide)) + geom_point(fill = I('purple'), color = 'black', shape = 21, alpha = 1/5) + stat_smooth(method = 'lm')
```

A relação entre o dióximo de enxofre presente e a densidade do vinho é interessante, enquanto na região inicial do gráfico temos uma forte linearidade, ao caminharmos tanto no eixo horizontal quanto no vertical esta linearidade se perde.

Podemos entender que estas variáveis são correlacionadas dentro do limite do agrupamento inicial e que vinhos com características mais distintas não possuem uma correlação tão forte, indicando dois possível _clusters_ nos dados.

Vamos prosseguir esta análise utilizando o algorítmo _k-means_ com 2 centros para avaliar a relação entre estas duas variáveis.

```{r}
wines_sulfur_density <- wines[ , (names(wines) %in% c('density', 'total_sulfur_dioxide'))]
km_wines_sulfur_density <- kmeans(wines_sulfur_density, center=2)
plot(wines_sulfur_density,col=km_wines_sulfur_density$cluster)
points(km_wines_sulfur_density$center,col=1:2,pch=8,cex=1)
```

Como podemos ver no gráfico acima, temos dois agrupamentos distintos de vinhos basicamente delineados pela linha de `density = 50`:

1. `density ≤ 50`, existe uma correlação forte entre quantidade de enxofre total e densidade do vinho.
2. `density > 50`, não possui esta característica de forma tão marcante.

## Relacionando qualidade com outras características

Nesta seção iremos relacionar o parâmetro qualidade com as outras características do nosso conjunto de dados para tentarmos encontrar alguma relação entre esta e as demais, de modo a tentar encontrar as melhores características para auxiliar a selecionar vinhos na hora da compra.

### Acidez fixa

```{r}
plot1 <- ggplot(wines, aes(x = quality, y = fixed_acidity)) + geom_point(fill = I('purple'), color = 'black', shape = 21, alpha = 1/5) + stat_smooth(method = 'lm')
plot2 <- ggplot(wines, aes(x = quality, y = fixed_acidity)) + geom_boxplot() + stat_summary(fun.y = mean, geom='point', shape = 4)
grid.arrange(plot1, plot2, ncol=2)
```

Esta é a variável que apresenta maior variação com relação à qualidade do vinho, não é possível encontrar um padrão entre estas duas características.

### Acidez volátil

```{r}
plot1 <- ggplot(wines, aes(x = quality, y = volatile_acidity)) + geom_point(fill = I('purple'), color = 'black', shape = 21, alpha = 1/5) + stat_smooth(method = 'lm')
plot2 <- ggplot(wines, aes(x = quality, y = volatile_acidity)) + geom_boxplot() + stat_summary(fun.y = mean, geom='point', shape = 4)
grid.arrange(plot1, plot2, ncol=2)
```

Assim como a acidez fixa, a acidez volátil não parece ter uma relação direta com a qualidade, porém apresenta uma variação muito menor do que a sua contraparte.

Parece existir um agrupamento de vinhos com os valores `7 ≤ citric_acid ≤ 9` e `9 ≤ quality ≤ 10`.

### Ácido crítrico

```{r}
plot1 <- ggplot(wines, aes(x = quality, y = citric_acid)) + geom_point(fill = I('purple'), color = 'black', shape = 21, alpha = 1/5) + stat_smooth(method = 'lm')
plot2 <- ggplot(wines, aes(x = quality, y = citric_acid)) + geom_boxplot() + stat_summary(fun.y = mean, geom='point', shape = 4)
grid.arrange(plot1, plot2, ncol=2)
```

A quantidade de ácido cítrico parece ter uma fraca relação linear decrescente com a qualidade, quando desconsideramos os valores discrepantes.

Podemos perceber um agrupamento grande de vinhos com os valores `0.4 ≤ citric_acid ≤ 0.8` e `8 ≤ quality ≤ 10`, similar ao encontrado na análise da característica _acidez volátil_.

### Açúcar residual

```{r}
plot1 <- ggplot(wines, aes(x = quality, y = residual_sugar)) + geom_point(fill = I('purple'), color = 'black', shape = 21, alpha = 1/5) + stat_smooth(method = 'lm')
plot2 <- ggplot(wines, aes(x = quality, y = residual_sugar)) + geom_boxplot() + stat_summary(fun.y = mean, geom='point', shape = 4)
grid.arrange(plot1, plot2, ncol=2)
```

Não parece exitir uma relação entre o açúcar residual e a qualidade do vinho, e podemos perceber pelo gráfico de caixa que esta possui uma variabilidade bem grande.

### Cloretos

```{r}
plot1 <- ggplot(wines, aes(x = quality, y = chlorides)) + geom_point(fill = I('purple'), color = 'black', shape = 21, alpha = 1/5) + stat_smooth(method = 'lm')
plot2 <- ggplot(wines, aes(x = quality, y = chlorides)) + geom_boxplot() + stat_summary(fun.y = mean, geom='point', shape = 4)
grid.arrange(plot1, plot2, ncol=2)
```

Esta variável parece não variar muito, apesar de ter alguns valores muito discrepantes do resto. Existe uma certa linearidade com a qualidade do vinho, mas não muito forte.

### Dióxido de enxofre livre

```{r}
plot1 <- ggplot(wines, aes(x = quality, y = free_sulfur_dioxide)) + geom_point(fill = I('purple'), color = 'black', shape = 21, alpha = 1/5) + stat_smooth(method = 'lm')
plot2 <- ggplot(wines, aes(x = quality, y = free_sulfur_dioxide)) + geom_boxplot() + stat_summary(fun.y = mean, geom='point', shape = 4)
grid.arrange(plot1, plot2, ncol=2)
```

O dióxido de enxofre livre parece estar relacionado com a qualidade do vinho de forma linear decrescente. A variabilidade desta característica é bem baixa quando desconsideramos os valores discrepantes.

### Dióxido de enxofre total

```{r}
plot1 <- ggplot(wines, aes(x = quality, y = total_sulfur_dioxide)) + geom_point(fill = I('purple'), color = 'black', shape = 21, alpha = 1/5) + stat_smooth(method = 'lm')
plot2 <- ggplot(wines, aes(x = quality, y = total_sulfur_dioxide)) + geom_boxplot() + stat_summary(fun.y = mean, geom='point', shape = 4)
grid.arrange(plot1, plot2, ncol=2)
```

Ao contrário do dióxido de enxofre livre, o dióxido de enxofre total não parece ter uma relação com a qualidade do vinho e apresenta uma variabilidade realativamente alta, mesmo desconsiderando os valores discrepantes.

### Densidade

```{r}
plot1 <- ggplot(wines, aes(x = quality, y = density)) + geom_point(fill = I('purple'), color = 'black', shape = 21, alpha = 1/5) + stat_smooth(method = 'nls', formula = y ~ a * log(x) +b, se = FALSE, start = list(a=1,b=1))
plot2 <- ggplot(wines, aes(x = quality, y = density)) + geom_boxplot() + stat_summary(fun.y = mean, geom='point', shape = 4)
grid.arrange(plot1, plot2, ncol=2)
```

A densidade parece possuir uma linha de tendência logarítmica decrescente quando relacionada com a qualidade, onde os principais conjuntos de valores permanecem abaixo da mesma.

### pH

```{r}
plot1 <- ggplot(wines, aes(x = quality, y = pH)) + geom_point(fill = I('purple'), color = 'black', shape = 21, alpha = 1/5) + stat_smooth(method = 'lm')
plot2 <- ggplot(wines, aes(x = quality, y = pH)) + geom_boxplot() + stat_summary(fun.y = mean, geom='point', shape = 4)
grid.arrange(plot1, plot2, ncol=2)
```

Parece haver uma relação linear decrescente entre os valores de pH do vinho e sua qualidade, quanto mais básico o vinho maior é a sua qualidade.

### Sulfatos

```{r}
plot1 <- ggplot(wines, aes(x = quality, y = sulphates)) + geom_point(fill = I('purple'), color = 'black', shape = 21, alpha = 1/5) + stat_smooth(method = 'lm')
plot2 <- ggplot(wines, aes(x = quality, y = sulphates)) + geom_boxplot() + stat_summary(fun.y = mean, geom='point', shape = 4)
grid.arrange(plot1, plot2, ncol=2)
```

Não parece haver nenhuma relação entre os sulfatos e a qualiade do vinho. Podemos notar pelo gráfico de caixa que esta caractetrística não possui uma variabilidade muito alta, quando comparada com as outras deste mesmo conjunto de dados.

### Percentual de álcool

```{r}
plot1 <- ggplot(wines, aes(x = quality, y = alcohol)) + geom_point(fill = I('purple'), color = 'black', shape = 21, alpha = 1/5) + stat_smooth(method = 'lm')
plot2 <- ggplot(wines, aes(x = quality, y = alcohol)) + geom_boxplot() + stat_summary(fun.y = mean, geom='point', shape = 4)
grid.arrange(plot1, plot2, ncol=2)
```

A qualidade parece se manter constante independente do percentual de álcool do vinho, o que seria de se esperar já que vinhos com graduações alcoolicas diferentes não necessariamente teriam uma qualidade superior ou inferior.

## Comparando as relações encontradas com a qualidade

As variáveis que encontramos algum tipo de relação com a qualidade do vinho na seção anterior foram as seguintes:

- citric_acid
- chlorides
- free_sulfur_dioxide
- density
- pH

Para prosseguirmos com a análise comparativa destas variáveis, será necessário normalizar o nosso conjunto de dados.

```{r}
wines_scaled_numeric = scale(wines[ , (names(wines) %in% c('citric_acid', 'chlorides', 'free_sulfur_dioxide', 'density', 'pH', 'quality'))])
wines_scaled = as.data.frame(wines_scaled_numeric, stringsAsFactors = FALSE)
kable(head(wines_scaled), format = "markdown")
```

Feito isto podemos plotar todas as nossas variáveis relacionadas com a qualidade do vinho juntas:

```{r}
ggplot(wines_scaled, aes(quality)) +
  geom_point(aes(y=citric_acid, colour = 'citric_acid'), fill = I('purple'), color = 'black', shape = 21, alpha = 1/20) +
  stat_smooth(method = 'lm', aes(y=citric_acid, colour = 'citric_acid')) +
  geom_point(aes(y=free_sulfur_dioxide, colour = 'free_sulfur_dioxide'), fill = I('yellow'), color = 'black', shape = 21, alpha = 1/20) +
  stat_smooth(method = 'lm', aes(y=free_sulfur_dioxide, colour = 'free_sulfur_dioxide')) +
  geom_point(aes(y=density, colour = 'density'), fill = I('red'), color = 'black', shape = 21, alpha = 1/20) +
  stat_smooth(method = 'lm', aes(y=density, colour = 'density')) +
  geom_point(aes(y=pH, colour = 'pH'), fill = I('orange'), color = 'black', shape = 21, alpha = 1/20) +
  stat_smooth(method = 'lm', aes(y=pH, colour = 'pH')) +
  geom_point(aes(y=chlorides, colour = 'chlorides'), fill = I('green'), color = 'black', shape = 21, alpha = 1/20) +
  stat_smooth(method = 'lm', aes(y=chlorides, colour = 'chlorides')) +
  labs(y = 'citric_acid, free_sulfur_dioxide, density, pH, chlorides', colour = 'Variável')
```

Como podemos perceber, temos basicamente 3 linhas diferentes, uma que envolve as variáveis `citric_acid, free_sulfur_dioxide, e density`, outra que descreve o comportamento do `pH` e outra que descreve o comportamento dos `chlorides`. Abaixo vamos analisar cada uma destes conjuntos.

### Ácido cítrico, dióxido de enxofre livre e densidade

```{r}
ggplot(wines_scaled, aes(quality)) +
  geom_point(aes(y=citric_acid, colour = 'citric_acid'), fill = I('purple'), color = 'black', shape = 21, alpha = 1/20) +
  stat_smooth(method = 'lm', aes(y=citric_acid, colour = 'citric_acid')) +
  geom_point(aes(y=free_sulfur_dioxide, colour = 'free_sulfur_dioxide'), fill = I('yellow'), color = 'black', shape = 21, alpha = 1/20) +
  stat_smooth(method = 'lm', aes(y=free_sulfur_dioxide, colour = 'free_sulfur_dioxide')) +
  geom_point(aes(y=density, colour = 'density'), fill = I('red'), color = 'black', shape = 21, alpha = 1/20) +
  stat_smooth(method = 'lm', aes(y=density, colour = 'density')) +
  labs(y = 'citric_acid, free_sulfur_dioxide, density', colour = 'Variável')
```

As três variáveis parecem ter a mesma distribuição, exceto pelos valores discrepantes, quando analisamos os seus valores normalizados, algo que não havíamos conseguido perceber anteriormente.

A relação com a qualidade do vinho parece ser linear decrescente, mas como a inclinação da reta é muito baixa, não seria muito prudente considerar esta relação como fator primário de decisão para compra de um vinho.

### pH

```{r}
ggplot(wines_scaled, aes(quality)) +
  geom_point(aes(y=pH), fill = I('orange'), color = 'black', shape = 21, alpha = 1/5) +
  stat_smooth(method = 'lm', aes(y=pH)) 
```

A relação do pH com a qualidade do vinho parece ser mais direta, valores mais baixos de pH costumam indicar vinhos de menor qualidade.

Esta reta possui uma inclinação maior do que as outras analisadas e pode ser o fator mais importante para levar em consideração ao procurar um vinho.

Como encontramos anteriormente na seção `2.3` uma linearidade entre as variáveis `volatile_acidity`, e `residual_sugar` e o pH do vinho, o ideal é levarmos estas também em consideração para encontrarmos vinhos com menor pH e possivelmente maior qualidade.

### Cloretos

```{r}
ggplot(wines_scaled, aes(quality)) +
  geom_point(aes(y=chlorides), fill = I('green'), color = 'black', shape = 21, alpha = 1/5) +
  stat_smooth(method = 'lm', aes(y=chlorides))
```

Assim como vimos na reta `citric_acid, free_sulfur_dioxide, e density`, esta é uma inclinação muito baixa e não devemos tomar esta característica como ponto principal de decisão na compra de um vinho.

# Gráficos finais e sumário

Esta seção trata de três gráficos que consideramos mais interessantes durante a análise, bem como a sua explicação e contextualização.

## Matriz de correlação das variáveis

```{r}
levelplot(wines.correlation, scale=list(x=list(rot=45)))
```

A matriz de correlação entre as variáveis foi muito importante para a análise exploratória dos dados.

Não só serve como uma fonte de informação por si só, como ajudou a dar alguns insights que foram importantes para guiar os próximos passos da análise.

## Clusters na relação entre densidade e dióxido de enxofre total

```{r}
wines_sulfur_density <- wines[ , (names(wines) %in% c('density', 'total_sulfur_dioxide'))]
km_wines_sulfur_density <- kmeans(wines_sulfur_density, center=2)
plot(wines_sulfur_density,col=km_wines_sulfur_density$cluster)
points(km_wines_sulfur_density$center,col=1:2,pch=8,cex=1)
```

Ao analisar a matriz de correlação das variáveis na seção `2.3`, pude perceber uma correção que inicialmente entendi como fraca entre o dióxido de enxofre total e a densidade do vinho, porém com o prosseguimento da análise percebi que a a relação linear das variáveis realmente existia, porém ela só podia ser aplicada para uma parte do conjunto de dados.

Sabendo disso, criei a visualização de _clusters_ acima, utilizando o algorítmo [`k-means`](https://www.rdocumentation.org/packages/Rcmdr/versions/2.0-4/topics/KMeans) configurado com dois centros.

Como podemos ver no gráfico acima, temos dois agrupamentos distintos de vinhos basicamente delineados pela linha de `density = 50`:

1. `density ≤ 50`, existe uma correlação forte e linear entre quantidade de enxofre total e densidade do vinho.
2. `density > 50`, não possui esta característica.

## Relação entre pH e qualidade do vinho

```{r}
ggplot(wines_scaled, aes(quality)) +
  geom_point(aes(y=pH), fill = I('orange'), color = 'black', shape = 21, alpha = 1/5) +
  stat_smooth(method = 'lm', aes(y=pH)) +
  labs(y = 'pH (normalizado)', x = 'Qualidade do vinho (normalizada)')
```

Este gráfico representa a relação entre as variáveis `pH` e `quality`, de forma normalizada utilizando a função [`scale()`](https://www.rdocumentation.org/packages/base/versions/3.5.3/topics/scale).

A relação do pH com a qualidade do vinho parece ser linear decrescente, valores mais baixos de pH costumam indicar vinhos de menor qualidade.

Esta reta possui uma inclinação maior do que as outras analisadas e pode ser o fator mais importante para levar em consideração ao procurar um vinho.

Como encontramos anteriormente na seção `2.3` uma linearidade entre as variáveis `volatile_acidity`, e `residual_sugar` e o pH do vinho, o ideal é levarmos estas também em consideração para encontrarmos vinhos com menor pH e possivelmente maior qualidade.

# Reflexão

Esta seção trata de algumas reflexões importantes sobre o processo de geração deste documento.

## Onde tive dificuldades na análise?

Tive muita dificuldade em encontrar pontos para analisar, a _EDA_ é um processo que requer muita criatividade e que por vezes encontramos pontos onde não temos como prosseguir.

Tentei me guiar por análises de correlação e tentar encontrar relações simples entre algumas variáveis, o que pode não ser o ideal já que estas relações podem não se provar reais em situações reais que fogem do escopo dos dados em questão.

## Onde obtive sucessos?

Creio que obtive sucesso ao encontrar os _clusters_ descritos na seção `2.3 Correlacionando as variáveis` e nas relações com a qualidade do vinho encontradas na seção `2.5 Comparando as relações encontradas com a qualidade`.

## Como a análise poderia ser enriquecida em trabalhos futuros (e.g. dados adicionais ou análises)?

Esta análise pode ser enriquecida em trabalhos futuros se utilizarmos os resultados da seção `2.5 Comparando as relações encontradas com a qualidade` para gerar modelos preditivos de qualidade de vinho.

Também podemos explorar os pontos na matriz de correlação descrita no inicío da seção `2.3 Correlacionando as variáveis` em que existe o mínimo de correlação possível, como entre as variáveis `volatile_acidity` e `sulphates`.